臺灣高等法院臺南分院民事判決　98年度重上字第41號
上　訴　人　洪椿彬
　　　　　　洪椿田
共　　　同
訴訟代理人　黃曜春　律師
被 上 訴人　鄭義達
　　　　　　鄭山河
　　　　　　鄭景洲
　　　　　　洪欽炎
共　　　同
訴訟代理人　謝耿銘　律師
　　　　　　林德昇　律師
上列當事人間請求拆屋還地事件，上訴人對於中華民國九十八年
三月十九日臺灣嘉義地方法院第一審判決（九十七年度訴字第四
０四號）提起上訴，本院於一百年二月十五日言詞辯論終結，判
決如下：
      主      文
上訴駁回。
第二審訴訟費用由上訴人負擔。
      事  實  及  理  由
一、被上訴人主張：坐落嘉義縣民雄鄉○○段八九九地號（重測
    前為崙子頂段五六三地號）土地（下稱系爭土地）係兩造與
    其他第三人所共有，共有人間並未訂立分管契約。訴外人洪
    清讚未經全體共有人同意，於民國七十四年間興建之房屋，
    其中如原判決附圖（下稱附圖）所示Ｂ之磚瓦造平房，及Ｃ
    之鐵架烤漆板造遮雨棚，分別占用系爭土地四五平方公尺、
    七平公尺；訴外人洪清讚死亡後，上揭建物則由上訴人二人
    因繼承而取得共有。上訴人洪椿彬本人於八十七年間，亦未
    經系爭土地全體共有人同意，所建造之ＲＣ造六樓房屋，部
    分占用附圖所示Ｄ、面積一０四平公尺土地。上訴人等所有
    上揭建物，並無正當權源而占用系爭土地，自屬無權占有，
    應各負拆屋還地之責。為此，本於共有人之物上請求權，求
    為命上訴人分別將系爭土地上占用之建物拆除後，返還土地
    予伊等及其他共有人全體之判決。原審為上訴人等敗訴判決
    並無不合；並聲明：(一)上訴駁回。(二)第二審訴訟費用由上訴
    人負擔。
二、上訴人則以：系爭土地之原共有人於七十八年間已訂立分管
    契約，伊等在自己分管土地上興建房屋，並非無權占有。且
    訴外人洪清讚及上訴人洪椿彬興建上揭房屋時，已取得全體
    共有人之同意而使用系爭土地；縱認系爭土地之共有人並非
    全數同意，惟伊等已經系爭土地百分之九十六比例之共有人
    同意，亦有土地法第三十四條之一第一項前段規定之適用，
    伊等使用系爭土地，自非無權占有。退步言，縱其他共有人
    確未同意伊等使用系爭土地，惟被上訴人前已同意伊等使用
    系爭土地，嗣後即不得再對伊等主張無權占有等情詞，資為
    抗辯；並聲明：(一)原判決廢棄。(二)被上訴人在第一審之訴駁
    回。(三)第一、二審訴訟費用由被上訴人負擔。
三、被上訴人主張：系爭土地係兩造與其他第三人所共有，共有
    人間並未訂立分管契約；訴外人洪清讚未經全體共有人同意
    ，於七十四年間興建之房屋，其中如附圖所示Ｂ之磚瓦造平
    房，及Ｃ之鐵架烤漆板造遮雨棚，分別占用系爭土地四五平
    方公尺、七平公尺；訴外人洪清讚死亡後，上揭建物由上訴
    人二人因繼承而取得共有。上訴人洪椿彬本人於八十七年間
    ，亦未經系爭土地全體共有人同意，所建造之ＲＣ造六樓房
    屋，部分占用附圖所示Ｄ、面積一０四平公尺土地。上訴人
    等所有上揭建物，並無正當權源而占用系爭土地等情，除有
    被上訴人提出而為上訴人所不爭之新、舊土地登記（簿）謄
    本、地籍圖、照片在卷（參見原審卷第八頁至第一三頁、
    第五二頁至第六一頁、第一八八頁）可參外，並經原審法院
    會同嘉義縣大林地政事務所人員勘測現場明確，有勘驗筆錄
    、略圖，及該所於九十七年八月十三日，以嘉林地測字第０
    九七０００三五七五號函檢送之複丈成果圖存卷（參見原審
    卷第二二頁至第二六頁）可佐；即上訴人對於繼承自訴外
    人洪清讚之建物，占用附圖所示Ｂ、Ｃ部分土地，併上訴人
    洪椿彬本人興建之房屋占用Ｄ部分土地，其占用之位置、面
    積、建物構造詳如附圖所示之事實亦不爭執（參見本審卷第
    五０頁、第五一頁），堪信被上訴人之上開主張為真實。
四、上訴人等雖抗辯：系爭土地之共有人間已訂立分管契約，伊
    等使用分管之土地，並非無權占有云云，並提出「共有土地
    協議共有物分割契約書」（參見原審卷第一三六頁），為
    其論據。惟按分管契約與協議分割契約不同，前者係指以共
    有關係繼續存在為前提，由共有人就共有物之使用、收益或
    管理方法所訂定之契約；後者，則指以消滅共有關係為目的
    ，約定共有物分配於各共有人之契約。查，上揭分割契約書
    係由系爭土地之原共有人涂通鎮、鄭景洲、鄭景修、鄭山河
    、鄭顏玉枝、鄭山川、鄭山豐、沈彩枝、洪欽炎、洪椿彬（
    洪清讚之繼承人）、洪椿田等人於七十八年十二月十八日所
    簽訂，約定就其等共有坐落嘉義縣民雄鄉○○段八九九地號
    土地為分割，同時約定各共有人之分配位置；嗣因無法履行
    致未完成共有物分割者，此觀上揭分割契約書之記載自明，
    且為兩造不爭執之事實（參見本審卷第五０頁）。基上，系
    爭土地之原共有人目的在於消滅共有關係，以協議分配予各
    共有人取得之土地，此項共有人為消滅共有關係之分割共有
    物意思表示，與共有人以共有關係繼續存在為前提，而約定
    各自使用特定部分之分管意思表示者，顯然不同；上訴人並
    未提出積極事證以資證明共有人另有訂立分管契約之意思表
    示，其空言抗辯：上揭分割契約書於共有人簽訂時，共有人
    之房屋已經興建完成，即有就共有人占有位置，約定分管之
    協議云云，即嫌速斷而無足採。
五、上訴人再抗辯：訴外人洪清讚興建而占用附圖Ｂ、Ｃ土地之
    房屋，已取得使用執照；上訴人洪椿彬本人興建而占用附圖
    Ｄ土地之房屋，亦經全體共有人出具土地使用同意書，足證
    全體共有人均同意伊等使用系爭Ｂ、Ｃ、Ｄ部分土地云云；
    惟查，訴外人洪清讚係於七十四年三月間興建上揭房屋，斯
    時系爭土地共有人之一為涂通鎮，惟訴外人洪清讚申請核發
    建築執照時出具之土地使用權同意書，其上並無涂通鎮之簽
    名或蓋章者，此參兩造於原審各自提出且互不爭執真正之使
    用執照、土地使用權同意書，重測前系爭土地登記簿謄本（
    參見原審卷第三四頁至第三七頁、第五三頁）自明。至於
    上訴人洪椿彬本人於八十七年五月間，興建占用附圖Ｄ土地
    之ＲＣ造房屋時，申請核發建築執照時出具之土地使用權同
    意書，其上亦欠缺涂通鎮之簽名及蓋章乙情，此亦有上訴人
    於原審提出之土地使用權同意書存卷（參見原審卷第三九
    頁至第四０頁）可佐。上訴人就上揭土地使用同意書上，並
    無訴外人涂通鎮之簽名或蓋章乙情，並不爭執，被上訴人據
    此主張訴外人洪清讚及上訴人洪椿彬本人於興建上揭房屋時
    ，確未經系爭土地之全體共有人同意者，與實情相符，應堪
    憑採。再者，法律行為無效者，乃自始、當然、確定不生效
    力，任何人均得主張其為無效。上訴人使用系爭土地之特定
    部分，既未經全體共有人同意，縱被上訴人確曾出具土地使
    用同意書予訴外人洪清讚或上訴人洪椿彬，惟其等片面所為
    同意之法律行為，對於全體共有人既不生效力，依上開說明
    ，其等所為上開法律行為係自始、當然、確定不生效力，被
    上訴人亦得主張其為無效。上訴人抗辯：被上訴人既曾出具
    土地使用同意書，即不得再主張伊係無權占有云云，即屬無
    據而無足採。
六、上訴人復抗辯：縱認系爭土地之共有人並非全數同意，惟伊
    等已經系爭土地百分之九十六比例之共有人同意，亦有土地
    法第三十四條之一第一項前段規定之適用，伊等使用系爭土
    地，自非無權占有云云；惟土地法第三十四條之一第一項，
    共有土地或建築改良物，其處分、變更及設定地上權、永佃
    權、地役權或典權，應以共有人過半數及其應有部分合計過
    半數之同意行之。但其應有部分合計逾三分之二者，其人數
    不予計算之規定，參照其立法理由係謂：為解決共有不動產
    之糾紛，促進土地利用，便利地籍管理及稅捐課徵，堪認此
    項規定係專就共有物處分、變更及設定地上權、永佃權、地
    役權或典權所設之特別規定；此與民法第八百十八條，係就
    共有人對於共有物之使用收益權所為之規定者不同，要難比
    附援引，遽認共有人對共有物之特定部分占用收益，勿須徵
    得他共有人全體之同意。上訴人自陳並未取得全體共有人之
    同意，竟對於系爭土地之特定部分為使用收益，即係侵害他
    共有人之權利；其所為上開抗辯，同無足採。
七、按所有人對於無權占有或侵奪其所有物者，得請求返還之。
    各共有人對於第三人，得就共有物之全部為本於所有權之請
    求。但回復共有物之請求，僅得為共有人全體之利益為之，
    民法第七百六十七條前段、第八百二十一條分別定有明文。
    至於未經共有人協議分管之共有物，共有人對共有物之特定
    部分占用收益，須徵得他共有人全體之同意。如未經他共有
    人同意而就共有物之全部或一部任意占用收益，他共有人得
    本於所有權請求除去其妨害或請求向全體共有人返還占用部
    分。查，系爭土地係兩造與其他第三人所共有，訴外人洪清
    讚及上訴人洪椿彬本人未經全體共有人同意，所興建之房屋
    ，部分占用附圖所示Ｂ、Ｃ、Ｄ土地，其占用之位置、面積
    、建物構造詳如附圖所示，均無占有權源；訴外人洪清讚死
    亡後，上揭建物由上訴人二人因繼承而取得共有，亦無占有
    權源。從而，被上訴人本於物上請求權，求為命上訴人二人
    應將系爭土地上，如附圖所示Ｂ部分、面積四五平方公尺磚
    瓦造平房、Ｃ部分、面積七平方公尺鐵架烤漆板造遮雨棚拆
    除；上訴人洪椿彬應將Ｄ部分、面積一０四平方公尺ＲＣ造
    六樓建物拆除後，將土地分別返還予被上訴人及其他共有人
    之判決，核無不合，應予准許。原審據此而為上訴人敗訴判
    決，認事用法並無不合；上訴意旨猶執前詞指摘原判決不當
    ，求予廢棄改判，為無理由，應予駁回。
八、本件事證已臻明確，兩造其餘攻擊防禦方法之陳述，與判決
    結果並無影響，爰不一一論述，併此敘明。
九、據上論結，本件上訴為無理由，依民事訴訟法第四百四十九
    條第一項、第七十八條、第八十五條第一項前段，判決如主
    文。
中    華    民    國   100    年    3     月    1     日
                  民事第二庭    審判長法  官  陳 光 秀
                                      法  官  曾 平 杉
                                      法  官  李 文 賢
上為正本係照原本作成。
如不服本判決，應於收受送達後20日內向本院提出上訴書狀，其
未表明上訴理由者，應於提出上訴後20日內向本院補提出理由書
狀（均須按他造當事人之人數附繕本）上訴時應提出委任律師或
具有律師資格之人之委任狀；委任有律師資格者，另應附具律師
資格證書及釋明委任人與受任人有民事訴訟法第466條之1第1項
但書或第2項（詳附註）所定關係之釋明文書影本。如委任律師
提起上訴者，應一併繳納上訴審裁判費。
中    華    民    國    100    年    3    月     1    日
                                      書記官  呂 嘉 文
【附註】
民事訴訟法第466條之1：
(1)對於第二審判決上訴，上訴人應委任律師為訴訟代理人。但上
  訴人或其法定代理人具有律師資格者，不在此限。
(2)上訴人之配偶、三親等內之血親、二親等內之姻親，或上訴人
  為法人、中央或地方機關時，其所屬專任人員具有律師資格並
  經法院認為適當者，亦得為第三審訴訟代理人。
民事訴訟法第466條之2第1項：
  上訴人無資力委任訴訟代理人者，得依訴訟救助之規定，聲請
  第三審法院為之選任律師為其訴訟代理人。